【裁判字號】    98,交聲,2382
【裁判日期】    981014
【裁判案由】    聲明異議
【裁判全文】
臺灣高雄地方法院交通事件裁定        98年度交聲字第2382號
原處分機關  交通部公路總局高雄區監理所旗山監理站
代  表  人  甲○○
異  議  人
即受處分人  乙○○
上列異議人因違反道路交通管理處罰條例案件，對於交通部公路
總局高雄區監理所旗山監理站中華民國98年8 月3 日所為處分（
原處分案號：旗監違字第裁85-N00000000號）聲明異議，本院裁
定如下：
    主  文
原處分撤銷。
乙○○汽車駕駛人，駕駛汽車經測試檢定酒精濃度超過規定標準
，施以道路交通安全講習。
    理  由
一、原處分意旨略以：受處分人乙○○於民國96年6 月6 日上午
    11時30分許，駕駛車號OVM-962 號重機車，行經高雄縣內門
    鄉台三線404.2 公里處肇事，經警測試檢定酒精濃度每公升
    1.89毫克，超過規定標準（每公升0.55毫克以上），掣單舉
    發，爰依道路交通管理處罰條例第35條第1 項第1 款之規定
    ，裁處受處分人罰鍰新臺幣（下同）45,000元，吊扣駕駛執
    照12個月（未考領重型機車駕駛執照，應執行吊扣普通大貨
    車駕駛執照），施以道路交通安全講習等情。
二、聲明異議意旨則以：原處分機關因異議人酒後駕車之違規，
    吊扣異議人之普通大貨車駕照，影響異議人全家生計，為此
    聲明異議，請求撤銷原處分等語。
三、經查：
(一)異議人即受處分人乙○○（下稱異議人）於前揭時、地，酒
    後駕駛上開重機車肇事，經警測試檢定酒精濃度每公升1.89
    毫克，超過規定標準（每公升0.55毫克以上），掣單舉發，
    經原處分機關交通部公路總局高雄區監理所旗山監理站裁處
    罰鍰45,000元，吊扣駕駛執照12個月，施以道路交通安全講
    習，且因異議人未考領重型機車駕駛執照，逕予吊扣其普通
    大貨車駕駛執照等情，有高雄縣政府警察局旗山分局車禍處
    理小組委託義大醫院實施血液中酒精濃度檢驗報告影本、高
    雄縣政府警察局舉發違反道路交通管理事件通知單影本、交
    通部公路總局高雄區監理所旗山監理站違反道路交通管理事
    件裁決書、送達證書影本、汽車駕照基本資料、交通部公路
    總局高雄區監理所旗山監理站98年9 月8 日高監旗字第0980
    009401號函各1 份在卷可稽（見交聲卷第4-8 頁、第28頁）
    ，異議人確有駕駛汽車經測試檢定酒精濃度超過規定標準之
    交通違規行為，已堪認定。
(二)按汽車駕駛人，駕駛汽車經測試檢定酒精濃度超過規定標準
    者，處15,000元以上60,000元以下罰鍰，並當場移置保管其
    車輛及吊扣其駕駛執照1 年；又汽車駕駛人，有道路交通管
    理處罰條例第35條第1 項規定之情形者，應接受道路交通安
    全講習，道路交通管理處罰條例第35條第1 項第1 款、第24
    條第1 項第2 款分別定有明文。惟「一行為同時觸犯刑事法
    律及違反行政法上義務規定者，依刑事法律處罰之。但其行
    為應處以其他種類行政罰或得沒入之物而未經法院宣告沒收
    者，亦得裁處之」，行政罰法第26條第1 項亦規定明確。立
    法理由明載：「依刑事法律處罰一行為同時觸犯刑事法律及
    違反行政法上義務規定時，由於刑罰與行政罰同屬對不法行
    為之制裁，而刑罰之懲罰作用較強，故依刑事法律處罰，即
    足資警惕時，實無一事二罰再處行政罰之必要。且刑事法律
    處罰，由法院依法定程序為之，較符合正當法律程序，應予
    優先適用。但罰鍰以外之沒入或其他種類行政罰，因兼具維
    護公共秩序之作用，為達行政目的，行政機關仍得併予裁處
    」。本件異議人上開酒後駕駛之交通違規行為，同時觸犯刑
    法第185 條之3 之公共危險罪，業經本院以96年度交易字第
    669 號判處有期徒刑6 月，並於96年10月19日判決確定等情
    ，業據本院查閱臺灣高等法院被告前案紀錄表確認無誤，並
    有上開刑事確定判決1 份卷足參（見交聲卷第14-1頁、第23
    頁）。異議人酒後駕車行為既業經依刑事法律處罰，原處分
    機關復對於同一行為裁處罰鍰45,000元，顯違行政罰法第26
    條第1 項前段之規定，自非合法。
(三)又修正前道路交通管理處罰條例第68條原規定：「汽車駕駛
    人，因違反本條例及道路交通安全規則之規定，受吊扣或吊
    銷駕駛執照處分時，吊扣或吊銷其持有各級車類之駕駛執照
    」。惟該規定業於94年12月14日修正，並於95年3月1日施行
    ，修正後已刪除關於「吊扣」之文字，修正理由係以原條文
    將違規駕駛人所持有之各級車類駕駛執照一併吊扣或吊銷，
    失之過酷，影響人民工作及生活甚鉅，故刪除原條文關於「
    吊扣」之文字，亦即已廢止「受吊扣駕駛執照處分時，吊扣
    其持有各級車類之駕駛執照」部分之規定。依修正後該條規
    定，受吊扣駕駛執照處分時，僅得吊扣違規當時所駕車類之
    駕駛執照，已無吊扣其持有各級車類駕駛執照之法律依據。
    本件異議人違規當時既係酒後駕駛重機車，而受吊扣駕駛執
    照之處罰，依修正後即現行道路交通管理處罰條例第68條之
    現行規定，僅能吊扣其重型機車駕駛執照。縱異議人違規當
    時僅領有普通大貨車駕駛執照，未領有重型機車駕駛執照，
    亦無轉而吊扣其他各級車類駕駛執照之法律依據。原處分機
    關逕行裁處吊扣異議人之普通大貨車駕駛執照，與道路交通
    管理處罰條例第68條規定不合，亦非合法。另按「行政行為
    採取方法所造成之損害，不得與欲達成目的之利益顯失均衡
    ，行政程序法第7 條第3 款已明揭行政處分所應遵循之比例
    原則。原處分機關對於本件異議人酒後駕駛重機車之違規情
    形，逕為吊扣其普通大貨車駕駛執照之處分，雖可達成禁止
    異議人酒後駕駛重機車之目的，然亦同時造成剝奪異議人駕
    駛普通大貨車之結果，所造成之損害與所欲達成目的之利益
    ，顯然失衡，有違比例原則。固然監理機關對於駕駛執照管
    理採「一人一照」政策，於考領較高一級之駕駛執照時，即
    廢止原級駕駛執照，致駕駛人駕駛較低等級之交通工具違規
    時，無從吊扣該等級駕駛執照。惟此乃監理機關自行變更駕
    駛執照管理政策，即可達成吊扣同等級駕駛執照之行政目的
    ，自不得於欠缺法律依據之情形下，任意擴張解釋，並選擇
    侵害人民權利較大之手段以達成原行政目的。
(四)至於道路交通安全講習係屬行政罰法第26條第1 項但書所定
    其他種類行政罰，雖異議人同一酒後駕駛行為業經依刑事法
    律處罰，但罰鍰以外之道路交通安全講習，兼具維護公共秩
    序之作用，仍得依道路交通管理處罰條例第24條第1 項第2
    款之規定予以裁處。
四、本件酒後駕車因僅一個交通違規行為，有關處罰效果之罰鍰
    、吊扣駕駛執照、施以道路交通安全講習，與該交通違規行
    為是否存在，均無從分離。法院審理時應先確定異議人是否
    確有交通違規行為存在，再決定原處分機關所適用之法律有
    無錯誤。異議人對於原處分關於吊扣其普通大貨車駕駛執照
    部分，既已聲明異議，則關於罰鍰、施以道路交通安全講習
    部分，均與該交通違規行為無從分離，本院自應予以審理。
    而原處分關於吊扣駕駛執照部分，違反現行道路交通管理處
    罰條例第68條之規定，並非合法，異議人對此聲明異議，為
    有理由；關於罰鍰45,000元部分，違反行政罰法第26條第1
    項之規定，亦非合法，聲明異議意旨雖未指摘及此，惟原處
    分既有上開可議，即屬無可維持，應由本院將原處分撤銷，
    並依道路交通案件處理辦法第20條之規定，自為裁定如主文
    第2 項所示。
五、依道路交通案件處理辦法第20條，道路交通管理處罰條例第
    87條第2 項、第24條第1 項第2 款，裁定如主文。
中    華    民    國    98    年    10    月    14    日
                    交通法庭    法  官  林柏壽
以上正本係照原本作成。
如不服本裁定，應於收受送達後5 日內向本院提出抗告狀。
中    華    民    國    98    年    10    月    14    日
                                書記官  洪嘉慧


司法院資訊處製作；財團法人民間司法改革基金會備份。
